【裁判字號】    95,台上,4768
【裁判日期】    950831
【裁判案由】    違反毒品危害防制條例
【裁判全文】
最高法院刑事判決            九十五年度台上字第四七六八號
    上  訴  人  甲○○○○○ .
                        護照號.
                        人）
                        SEL.
上列上訴人因違反毒品危害防制條例案件，不服台灣高等法院中
華民國九十五年六月二十九日第二審判決（九十五年度上訴字第
一三七三號，起訴案號：台灣桃園地方法院檢察署九十四年度偵
字第二一四○五號），提起上訴，本院判決如下：
    主  文
原判決撤銷，發回台灣高等法院。
    理  由
本件原判決認定：上訴人甲○○○○○ ○○○ ○○○○○（馬來西亞人）為貪
圖往返台灣、新加坡間之免費機票、新加坡幣五百元酬金及事成
後可獲得美金三千元之酬勞，夥同尼泊爾籍簡稱「 MTA」之不詳
真實姓名成年男子，共同基於自新加坡私運管制之第一級毒品海
洛因進口台灣之犯意聯絡，由上訴人於民國九十四年十二月四日
，在新加坡ROYAL HOTEL收受「MTA」囑咐知情之某印度籍不詳姓
名成年男子轉交之機票、新加坡幣五百元及夾藏毛重一一一八公
克海洛因之黑色手提箱一個（海洛因一袋，以紙板外黏黑色膠帶
包裝，夾藏在手提箱內裡）。上訴人即於當日自新加坡搭機入境
我國中正機場，於翌（五）日凌晨零時十六分許，在行李檢查台
通關時，為海關人員當場查獲，並扣得上訴人隨身攜帶之上開手
提箱一個，其內夾藏海洛因一袋（驗後淨重一○四七‧五公克，
純度百分之六八‧九六，純質淨重七二二‧三六公克）、紙板外
黏黑色膠帶包裝一片、NOKIA 手機一具等情。因而撤銷第一審判
決，依想像競合犯從一重改判論處上訴人共同運輸第一級毒品（
處有期徒刑十五年）罪刑，並諭知於刑之執行完畢或赦免後，驅
逐出境，固非無見。
惟查：(一)、認定犯罪事實所憑之證據，雖不以直接證據為限，間
接證據亦包括在內，然而無論直接證據或間接證據，其為訴訟上
之證明，須於通常一般人均不致有所懷疑，而得確信其為真實之
程度者，始得據為有罪之認定，倘其證明尚未達到此一程度，而
有合理之懷疑存在時，即難遽採為不利被告之認定。又採用情況
證據憑以認定犯罪事實時，須該情況證據與待證事實有必然結合
之關係，始克相當；如尚欠缺此必然結合之關係，或猶有顯現其
他事實之可能者，即不能以推測或擬制之方法，以為裁判之基礎
。原判決認定，上訴人為貪圖免費機票、新加坡幣五百元及事成
後可獲得美金三千元酬勞，夥同簡稱「 MTA」者，共同基於自新
加坡私運管制物品即第一級毒品海洛因進口台灣之犯意聯絡，而
為本件犯罪，亦即認為上訴人係知情參與。惟上訴人始終否認知
情，並辯稱託運者佯稱是鑽石，且該行李箱被鎖住，未曾打開，
不知裡面藏放海洛因，伊係被利用等語。原判決雖以：(1)上訴人
辯稱行李箱被鎖住，未曾打開一節，並無客觀證據可憑。(2)上訴
人於第一審供述，其月薪約美金二百元，但為「 MTA」運輸前揭
物品之酬勞超過美金三千元，將近一年六個月之薪資，獲利甚為
可觀。(3)鑽石並非違禁物，亦非禁止進口之物品，數量非重，何
須以行李箱裝置，且超過數量僅須課稅而已，上訴人與「 MTA」
非親非故，如僅攜帶鑽石，何須耗費鉅資，輾轉經由新加坡攜帶
入境。(4)上訴人住居於馬來西亞，有飛機可飛抵台灣，何須前往
新加坡搭機，即與一般經驗法則有違。(5)上訴人且供稱：「他（
指「 MTA」）叫我於機場坐計程車到任何飯店住，……他叫我到
旅館後打電話給他，就會有人來找我」，該項舉止，與一般旅客
，顯有不同。因認上訴人辯稱不知是毒品，不足採信（見原判決
第四頁第五列至第二十三列）。然查：原審之指定辯護人於原審
，已具狀聲請傳訊證人即查獲之警員況源慈，以調查查獲當時，
行李箱有無上鎖（見原審卷第三十一頁）？乃原判決卻以上訴人
辯稱行李箱被鎖住，未曾打開一節，並無客觀證據可憑。且以警
員況源慈「究係如何查獲毒品，係其專業判斷，與被告（指上訴
人）護照有無問題，並無直接關連」為由，駁回前揭調查證據之
聲請（見原判決第四頁末列至第五頁第五列），已與證據法則有
違。又本次運輸行為，(1)上訴人是否獲利可觀？(2)鑽石是否須以
行李箱裝置？超量之鑽石僅須課稅而已，是否須耗費鉅資，輾轉
經由新加坡攜帶入境？(3)上訴人住居於馬來西亞，其前往新加坡
搭機，是否與經驗法則有違？(4)「 MTA」囑咐上訴人，於到達旅
館後，打電話與之聯絡，即會派人取貨，是否與常情不同？等情
形，均屬情況證據。而前揭情況證據，與上訴人是否知情（即知
悉行李箱內藏有毒品），有無必然結合之關係？於此情形，能否
完全排除顯現其他事實之可能，且達於確信之程度？原判決並未
具體說明其取捨之依據及其認定之理由，即遽認上訴人知悉不詳
姓名者所交付之行李箱內，藏有第一級毒品，自嫌速斷。(二)、原
判決事實認定，上訴人與「 MTA」共同基於自新加坡私運管制物
品即第一級毒品海洛因進口台灣之犯意聯絡，由「 MTA」囑咐知
情之某印度籍不詳姓名男子，在新加坡轉交上訴人機票、新加坡
幣五百元及夾藏毛重一一一八公克海洛因之黑色手提箱一個，由
上訴人運輸、走私毒品至台灣。理由並說明，上訴人與「MTA 」
及該不詳姓名者，就運輸毒品、私運管制物品進口，有犯意聯絡
及行為分擔，為共同正犯（見原判決第一頁至第二頁事實一、第
五頁第十五列至第十七列）。但上訴人與「 MTA」及該不詳姓名
者，究竟如何為犯意之聯絡？並未於事實明白認定，且未於理由
內說明所憑之證據及其認定之理由，已有未合。又依原判決認定
之事實，實際從新加坡實行運輸毒品、私運管制物品進口至台灣
者，僅上訴人一人。至於「 MTA」及該不詳姓名者，並未陪同上
訴人運輸毒品、私運管制物品進口至台灣。本件就實行運輸毒品
、私運管制物品進口而言，上訴人從新加坡著手於運輸、走私行
為起，至入境台灣時被查獲，在該過程中，「 MTA」及該不詳姓
名者，究竟分擔何項運輸、走私之行為？原判決亦未具體認定，
並說明所憑之依據，即逕認「 MTA」及該不詳姓名者，就運輸毒
品、私運管制物品進口行為，均有行為之分擔，亦有違誤。(三)、
犯毒品危害防制條例第四條至第九條、第十二條、第十三條或第
十四條第一項、第二項之罪者，其供犯罪所用或因犯罪所得之財
物均沒收之，如全部或一部不能沒收時，追徵其價額或以其財產
抵償之，毒品危害防制條例第十九條第一項定有明文。倘犯罪所
得之金錢為新台幣時，因其本身即為我國現行貨幣價值之表示，
固不發生追徵其價額之問題；惟其犯罪所得若係外國貨幣，而全
部或一部不能沒收時，仍須追徵其價額，方能達到沒收之目的。
原判決認定上訴人所收受之新加坡幣五百元，為犯罪所得，如果
無訛，即應諭知犯罪所得之財物新加坡幣五百元沒收之，如全部
或一部不能沒收時，追徵其價額或以其財產抵償之。乃原判決僅
諭知「未扣案新加坡幣五百元，沒收，如全部或一部不能沒收時
，以其財產抵償之」，而未諭知「追徵其價額」，亦有判決不適
用法則之違誤。以上或為上訴意旨指摘所及，或為本院得依職權
調查之事項，應認原判決有撤銷發回更審之原因。
據上論結，應依刑事訴訟法第三百九十七條、第四百零一條，判
決如主文。
中    華    民    國  九十五  年    八    月  三十一  日
                      最高法院刑事第十一庭
                          審判長法官  謝  俊  雄
                                法官  陳  世  雄
                                法官  魏  新  和
                                法官  吳  信  銘
                                法官  徐  文  亮
      本件正本證明與原本無異
                                      書  記  官
中    華    民    國  九十五  年    九    月    五    日
                                                Ａ


司法院資訊處製作；財團法人民間司法改革基金會備份。
